【裁判字號】    95,訴,1342
【裁判日期】    951222
【裁判案由】    偽造文書等
【裁判全文】
臺灣臺南地方法院刑事判決              95年度訴字第1342號
公  訴  人  臺灣臺南地方法院檢察署檢察官
被      告  丙○○
                    （現於臺灣臺南監獄臺南分監執行中）
上列被告因偽造文書等案件，經檢察官提起公訴（95年度偵字第
12351號、95年度偵緝字第1176號），本院判決如下：
    主  文
丙○○意圖為自己不法之所有，而侵占對於業務上所持有之物，
處有期徒刑柒月；又行使變造特種文書，累犯，處有期徒刑肆月
。扣案如附表所示之物沒收；又意圖為自己不法之所有，而侵占
對於業務上所持有之物，累犯，處有期徒刑拾月；又攜帶兇器竊
盜，累犯，處有期徒刑捌月；又意圖為自己不法之所有，以恐嚇
使人將本人之物交付，未遂，累犯，處有期徒刑拾月。應執行有
期徒刑年，扣案如附表所示之物沒收。
被訴偽造履歷表部分無罪。
    事  實
一、丙○○於民國92年10月間受雇於臺南市○○街81號「英代賓
    館」（負責人王振富），擔任櫃檯主任一職，負責管理員工
    及營業款項之清點工作，竟意圖為自己不法之所有，於92年
    10 月9日19時30分許，將其業務上所持有之營業款項新臺幣
    （下同）21290元侵占入己。
二、丙○○於91年間，因偽造文書等案件，經臺灣高等法院臺南
    分院判處有期徒刑七月，嗣經最高法院駁回上訴而確定，於
    93年5月12日縮刑期滿執行完畢。另於94年間再度因偽造文
    書案件，經法院判刑6月確定，因該案經臺灣臺南地方法院
    檢察署執行通緝時，其為避免遭警查獲，乃於95年7月3日前
    往臺南市○區○○路338號永華春育樂有限公司（以下簡稱
    永華春公司）應徵工作時，偽稱其係乙○○（丙○○之弟）
    應徵，填載履歷表並獲任儲備幹部一職（檢察官以其此部分
    涉犯刑法行使偽造特種文書罪名部分，本院認不成立犯罪，
    詳後述），負責保管營業款項及代管客人之車輛。嗣因該公
    司要求提供身分證影本，以便辦理勞保之用，丙○○乃基於
    變造國民身分證以供行使之犯意，於95年7月17日許，在其
    臺南縣關廟鄉○○村○○街61號家中，將自己之照片貼在其
    原持有之乙○○身分證影本上，再重新影印該身分證影本，
    以此方式變造乙○○之身分證影本1張，並在上開公司將該
    經變造之乙○○身分證影本交付予該公司副理丁○○而行使
    ，足以生損害於乙○○及永華春公司。丙○○又於95年7月
    28日凌晨4時58分許，利用其擔任永華春公司夜間櫃台工作
    ，負責收取款項及保管客戶自用小客車之機會，拿取原置放
    於櫃檯內抽屜之營業款項40680元及客戶戊○○所有之車號
    5C-2112 號自用小客車（車主登記為林佳怡）鑰匙，並駕駛
    該小客車離去，將其業務上所持有之上開現金及小客車侵占
    入己。又丙○○為避免遭警方查獲其駕駛贓車，即另起意意
    圖為自己不法之所有，於95年8月4日20時40分許，在臺南縣
    永康市○○○路上，持戊○○所有車牌號碼5C－2112號自用
    小客車內客觀上可供兇器使用之萬用螺絲起子1把，竊取楊
    駿榤所有之車牌號碼2036-LW號自用小客車車牌2面，懸掛於
    車牌號碼5C-2112號小客車上使用。嗣於95年8月7日，丁○○致電丙○○要求其返還車牌號碼5C-2112號小客車，丙○○竟意圖為自己不法之所有，恫嚇丁○○需交付30萬元贖金
    ，否則不交還該車，並要將該車拆解，丁○○憚懼，幾經協
    調，以22萬元成交，丙○○並與丁○○相約於95年8月8日22
    時16分許，在臺南縣永康市大橋火車站旁交付贖款，惟丙○○於未取得贖款之際，即為警當場查獲而未遂，並扣得車牌
    號碼5C-2112號自用小客車1部、車號2036－LW號車牌2面（
    以上已發還戊○○及楊駿榤）及贓款7262元。
三、案經臺南市警察局第二分局及永華春公司訴由臺南市警察局
    第一分局報請臺灣臺南地方法院檢察署檢察官偵查起訴。
    理  由
壹、有罪部分
  一、訊據被告丙○○對於上揭行使變造身分證、持兇器竊盜、
      恐嚇取財犯行坦認不諱，核與證人丁○○、戊○○（即被
      害人）於警詢及本院審理中之證述、證人尤榮田（永華春
      育樂有限公司員工）、楊駿榤（即被害人）於警詢中之陳
      述相符，並有贓物認領保管單2紙、電話錄音譯文表3紙（
      被告與證人丁○○間之對話）及變造之乙○○身分證影本
      、本院勘驗被告與丁○○95年8月7日筆錄各1份在卷及新
      臺幣7262元扣案可佐，被告行使變造身分證、持兇器竊盜
      、恐嚇取財犯行明確，堪以認定。
  二、被告丙○○固供承分別於任職英代賓館、永華春公司期間
      ，拿取公司營業收入款項21290元、40680元，並駕駛永華
      春公司客戶戊○○交付予永華春公司保管之小客車離去，
      供己使用等行為，惟矢口否認有何業務侵占之犯行，辯稱
      ：公司的營業收入及戊○○之車子鑰匙都不是伊保管的，
      伊的行為應不構成業務侵占罪，僅成立普通侵占罪云云。
      經查：
    （一）按刑法第336條第2項之業務侵占罪，係以意圖為自己
          或第三人不法之所有，而侵占對於業務上所持有之物
          ，為其成立要件，其犯罪主體為因業務上之原因而持
          有他人之物之人，亦即其持有關係乃由於執行業務而
          生。又所謂「業務」係指人在社會日常生活中，所從
          事之工作。
    （二）證人即英代賓館負責人甲○○於本院審理時結證稱：
          被告於92年10月間應徵主任的工作，有跟一個中班的
          人一起當值，他的工作包含管理員工，員工吃飯的時
          候代班，以及收銀的工作。每天的營業款項是早班交
          給中班，再移交給晚班，結帳完之後晚班才把錢交給
          公司保管，在結帳之前，錢都是放在櫃台裡面，公司
          的錢是由主任（即被告）跟櫃台人員一起保管的等語
          （見本院卷笫52、53頁）；證人即永華春公司之副理
          丁○○於本院證稱：95年7月的時候，被告來應徵並
          擔任儲備幹部的工作，負責管理、櫃台、房務及代客
          停車，也幫忙收銀。公司代客停車是幫忙客人停車後
          ，鑰匙放在櫃台內，櫃台的人員及幹部才可以進入櫃
          台。95年7月28日，公司的錢是放在櫃台的抽屜裡面
          遺失的。（見本院卷第54、55頁）。
    （三）由上開證人等之證詞可知，被告確曾擔任英代賓館之
          櫃檯主任，負責保管英代賓館之營業款項，以及於永
          華春公司任職儲備幹部，負責保管該公司之營業收入
          及為客人所停泊之車輛等職務。則揆諸前揭說明可知
          ，被告於執行業務之際，將其因業務而持有之公司營
          業收入及客戶車輛侵占入已，被告之行為已該當刑法
          第336條第2項之業務侵占罪，被告辯稱公司營業款項
          及客人車輛均非其業務上保管事項，洵無可採。被告
          業務侵占犯行明確，堪以認定。
  三、新舊法比較：
    （一）被告涉犯犯罪事實（一）部分，刑法第336條第2項業
          務侵占罪，法定刑為「6月以上5年以下有期徒刑，得
          併科3千元以下罰金」依被告丙○○侵占英代賓館營
          業款項行為時之刑法第33條第5款規定罰金為1元以上
          及罰金罰鍰提高標準條例第1條前段規定：依法律應
          處罰金、罰鍰者，就其原定數額得提高為2倍至10倍
          。是被告行為時罰金刑部分經提高後為10元以上3萬
          元以下，經折算為新臺幣後，為新臺幣30元以上9萬
          元以下。而95年7月1日公布施行之刑法第33條第5款
          規定罰金以新臺幣1千元以上。另刑法施行法第1條之
          1 規定：「中華民國94年1月7日刑法修正施行後，刑
          法分則編所定罰金之貨幣單位為新臺幣。94年1月7日
          刑法修正時，刑法分則編未修正之條有定有罰金者，
          自94年1月7日刑法修正施行後，就其所定數額提高為
          30倍。但72年6月26日至94年1月7日新增或修正之條
          文，就其所定數額提高為3倍。」而刑法336條第2項
          係屬72年6月26日前之規定，且未曾修正，是依上開
          規定，罰金部分應提高為30倍。則刑法第336條第2項
          之罰金刑部分變更為新臺幣1千元以上9萬元以下。經
          比較新舊刑法第33條第5款規定之結果，被告行為時
          之舊法對其有利。而刑法施行法第1條之1係替代罰金
          罰鍰提高標準條例部分條文，與罰金罰鍰提高標準條
          例罰金額度相同，只是貨幣單位由銀元改成新臺幣，
          並不發生有利、不利之問題，亦非法律變更刑度之條
          文，當無比較新舊法之問題，併此敘明。
    （二）受刑人於裁判確定前犯數罪，其中1罪於民國95年7月
          1日之前犯之，而刑法第51條第5款已於94年2月2日修
          正公布，並於95年7月1日施行。惟本件被告所犯各罪
          ，無論依修正前後之刑法第41條第2項，經定執行刑
          之結果各罪均不得易科罰金，故上開條文就本件而言
          ，並無適用之可能，自毋庸比較新舊法。至於本件合
          併計算宣告刑，亦無逾20年或30年之問題，是修正前
          後之刑法第51條第5款對被告而言，亦無有利或不利
          之差異。從而本件應依修正後刑法第2條第1項前段之
          規定，逕適用修正前之刑法第51條第5款，附此敘明
          。
  四、按影本與原本有相同之效果，如將原本予以影印後，將原
      本之部分內容竄改，重加影印，其與無製作權人將其原本
      竄改，作另一表示其意思者無異，應成立變造文書罪，此
      有最高法院72年12月13日刑事庭會議決議意旨可資參照，
      被告丙○○將乙○○之身分證影本換貼其自己之相片後重
      新影印而交付證人丁○○之行為，應係成立刑法第212條
      、第216條之變造及行使變造特種文書罪。檢察官就被告
      此部分之行為原起訴被告涉犯變造及行使變造特種文書罪
      ，公訴人於審理中變更為偽造及行使偽造特種文書罪，尚
      有未洽，併此敘明。是核被告丙○○所為，係犯刑法第
      336條第2項之業務侵占罪（侵占英代賓館之營業款項部分
      ）、同法第216條、第212條之行使變造特種文書罪、同法
      第336條第2項之業務侵占罪（侵占永華春公司之營業收入
      及證人戊○○之小客車部分）、同法第321條第1項第3款
      之加重竊盜罪、同法第346條第3項、第1項之恐嚇取財未
      遂罪。被告侵占永華春公司之營業款項40680元及客戶戊○○所有之小客車係以一侵占行為，同時犯2個業務侵占
      罪名，為想像競合犯，應依刑法第55條前段之規定，從一
      重處斷；又被告所犯上述各罪間，犯意各別、行為互殊，
      應分論併罰。另被告於91年間有如事實欄所載之犯行，已
      於93年執行完畢，有臺灣高等法院被告前案紀錄表在卷可
      按，其就所犯業務侵占罪（侵占永華春公司之營業款項及
      戊○○之小客車部分）、行使變造特種文書罪、攜帶兇器
      竊盜罪、恐嚇取財未遂罪部分，均係於刑之執行完畢後5
      年之內故意再犯有期徒刑以上之罪，均為累犯，均應依刑
      法第47條第1項規定加重其刑。又被告所犯恐嚇取財罪部
      分，已著手於恐嚇行為而不遂，為未遂犯，爰依刑法第25
      條第2項規定減輕其刑，並先加後減。爰審酌被告丙○○
      ，因貪圖己利，侵占業務上所持有之財物，造成被害人永
      華春公司、英代賓館、證人戊○○等人之損失，且為掩飾
      其侵占罪行，更另犯竊盜、恐嚇取財等罪，其侵占之公司
      營業款項及證人戊○○之小客車價值非微，惟其坦認大部
      分犯行之態度等一切情狀，各量處如主文所示之刑，並定
      應執行之刑。另供被告用以變造之乙○○身分證影本（其
      上貼有被告丙○○照片）及扣案之變造後之乙○○名義之
      國民身分證影本各1張，分別為被告所有，供犯罪所用及
      因犯罪所得之物，應分別依刑法第38條第1項第2款、第3
      款宣告沒收。又被告持以行竊車牌之萬用螺絲起子乃證人
      戊○○所有之物，業據被告及被害人一致供述在卷，自無
      從宣告沒收，併此敘明。
貳、無罪部分
  一、公訴意旨另略以：被告丙○○冒用其弟乙○○偽造履歷表
      1紙，交付予永華春公司副理丁○○用以應徵工作，足以
      生損害於乙○○，因認被告涉犯行使偽造特種文書罪（檢
      察官原起訴被告涉犯刑法第216、210條之行使偽造私文書
      罪嫌，公訴檢察官於審理中變更起訴法條為刑法第216、
      212 條之行使偽造特種文書罪）。
  二、按犯罪事實應依證據認定之，無證據不得認定犯罪事實；
      又不能證明被告犯罪者，應諭知無罪之判決，刑事訴訟法
      第154條第2項、第301條第1項分別定有明文。又認定不利
      被告之事實，須依積極證據，苟積極證據不足為不利於被
      告事實之認定時，即應為有利被告之認定（最高法院30年
      度上字第816號判例意旨參照）。
  三、檢察官認被告丙○○另涉犯行使偽造特種文書罪嫌，無非
      係以被告自白及履歷表1紙為其論據。訊據被告固坦承犯
      行，惟查；
    （一）按刑法第212條之特種文書，係指護照、旅券、免許
          證、特許證及關於品行、能力、服務或其他相類之證
          書、介紹書而言。履歷表既非護照、旅券、免許證、
          特許證，又非關於品行、能力、服務或其他相類之證
          書，更非介紹書，而係個人記載其年籍資料、學歷、
          智識、工作經驗之私文書，與經教育部認證之畢業證
          書有別，自無刑法第212條之適用，公訴意旨認被告
          行使偽造履歷表部分應成立刑法第216、212條之行使
          偽造特種文書罪，尚有未洽。
    （二）次按刑法偽造私文書罪以捏造他人名義，制作文書為
          構成要件之一，即行為人有在文書上表彰本人名義制
          作之意思（即名義性），始成立偽造文書罪。此參諸
          最高法院95年度台上字第6228號判決：「普通護照入
          出境許可申請書上之緊急聯絡人欄填寫他人之姓名，
          僅在表示發生緊急事件時，通知或聯絡該他人而已，
          並非表示該他人簽名之意思，尚不生偽造署押之問題
          ；此與在文件之申請人欄簽名，表示簽名負責之意思
          者，性質不同」之意旨，即可自明。
    （三）觀諸卷附被告於應徵時所提出之履歷表可知，被告於
          該履歷表姓名欄填寫應徵者之姓名為乙○○，其意僅
          在表示該履歷表所填載者為乙○○之年籍資料及學識
          、經歷，並非表示乙○○簽名之意思，此外，被告並
          未於該履歷表上簽署乙○○之姓名，揆諸前開說明，
          被告尚未以乙○○名義，制作該履歷表，其所為既不
          生偽造署押之問題，亦與偽造私文書之構成要件有別
          。
  四、綜上所述，依檢察官所提出之證據資料及本院調查證據結
      果，本件被告雖偽稱係乙○○而向永華春公司應徵工作，
      然被告既未以乙○○名義制作該履歷表，即不符刑法偽造
      文書罪之構成要件，依法即應為無罪判決之諭知。
據上論斷，應依刑事訴訟法第299條第1項前段、第301條第1項，
刑法第2條第1項前段、第216條、212條、第321條第1項第3款、
第336條第2項、第346條第3項、第1項、第55條、第47條第1項、
第38條第1項第2款、第3款、第25條，修正前刑法第51條第5款，
刑法施行法第1條之1，判決如主文。
本案經檢察官己○○到庭執行職務。
中    華    民    國    95    年    12    月    22    日
                  刑事第七庭    審判長法  官   蔡奇秀
                                      法  官   林欣玲
                                      法  官   莊玉熙
以上正本證明與原本無異。
如不服本判決，應於判決送達後10日內，向本院提出上訴狀。
                                書記官  吳美瑤
中    華    民    國    95    年    12    月    22    日
附表：
乙○○身分證影本（其上貼有被告丙○○照片）及變造之乙○○
名義之國民身分證影本各1張。
附錄引用法條：
刑法第336條第2項
對於業務上所持有之物，犯前條第一項之罪者，處六月以上五年
以下有期徒刑，得併科三千元以下罰金。
刑法第321條第3款
犯竊盜罪而有左列情形之一者，處六月以上、五年以下有期徒刑
：
三  攜帶兇器而犯之者。
刑法第210條
偽造、變造私文書，足以生損害於公眾或他人者，處五年以下有
期徒刑。
刑法第216條
行使第二百十條至第二百十五條之文書者，依偽造、變造文書或
登載不實事項或使登載不實事項之規定處斷。


司法院資訊處製作；財團法人民間司法改革基金會備份。
